---
title: "Final Project"
author: "Team 3"
---

```{r install_packages, echo=FALSE, results="hide", message=FALSE, warning=FALSE}
# Додатково, якщо не встановлені пакети
#
# if (!requireNamespace("BiocManager", quietly = TRUE))
#     install.packages("BiocManager")
# 
# install.packages("tibble")
# install.packages("gt")
# install.packages("Seurat")
# install.packages("tidyverse")
# install.packages("clustree")
# install.packages("cluster")
# install.packages("presto")
# install.packages("plotly")
# 
# BiocManager::install("SingleCellExperiment")
# BiocManager::install("scDblFinder")
# BiocManager::install("scater")
# BiocManager::install("clusterProfiler")
# BiocManager::install("org.Hs.eg.db")
```

(Одразу активуємо бібліотеки для подальшої роботи.)

```{r library, echo=TRUE, results="hide", message=FALSE, warning=FALSE}
library(tibble)           # Робота з таблицями
library(gt)               # Створення гарних таблиць
library(Seurat)           # Основний пакет для аналізу scRNA-seq даних 
library(tidyverse)        # Для роботи з даними
library(SingleCellExperiment)  # Альтернативна структура даних для scRNA-seq
library(scDblFinder)      # Для виявлення doublets
library(scater)           # QC, нормалізація та візуалізація даних у SingleCellExperiment
library(clustree)         # Візуалізація кластерних дерев при різних параметрах кластеризації
library(cluster)          # Для обчислення silhouette scores
library(clusterProfiler)  # GO аналіз
library(org.Hs.eg.db)     # Анотаційна БД для людини.
library(presto)           # Для швидкого диференційного аналізу 
library(plotly)           # Інтерактивна графіка
```

## *Звідки брався датасет*

**Article**: Single-cell transcriptomes of the human skin reveal age-related loss of fibroblast priming.

**Authors**: Llorenç Solé-Boldo, Günter Raddatz, Sabrina Schütz, Jan-Philipp Mallm, Karsten Rippe, Anke S. Lonsdorf, Manuel Rodríguez-Paredes & Frank Lyko.

**DOI**: https://doi.org/10.1038/s42003-020-0922-4

## *Data availability*

Набори даних scRNA-seq доступні в базі даних Gene Expression Omnibus (GEO) (номер доступу [**GSE130973**](https://www.ncbi.nlm.nih.gov/geo/query/acc.cgi?acc=GSE130973)).

## **Об'єкт дослідження**

**~20,000 клітин** були отримані зі здорових зразків цілої шкіри відразу після резекції пахово-клубової області **п’яти чоловіків**: 2 "молодих" та 3 "старих" (**Table 1**).
  
Всі пацієнти пройшли повний огляд шкіри тіла дерматологом перед операцією, а медичні записи були переглянуті з особливою увагою до шкірних захворювань та/або супутніх захворювань шкіри. Не було зареєстровано жодних клінічних ознак чи історії запального чи системного захворювання шкіри. Крім того, жоден пацієнт не мав анамнезу УФ-терапії, не мав клінічних ознак гострого або хронічного актинічного пошкодження шкіри або не мав засмаглої шкіри (тобто шкіра - захищена від сонячного випромінювання) в пахово-клубовій області під час операції.

**16 062** клітини пройшли етапи контролю якості, здійснені Cell Ranger. Щоб видалити можливі дублети клітин, були відфільтровані клітини з більш, ніж 7500 експресованими генами, а щоб видалити потенційні апоптотичні клітини,були відкинуті клітини з більш, ніж 5% мітохондріальних зчитувань. Застосування цих фільтрів призвело до остаточного набору даних із 15 457 одноклітинних транскриптомів.(**Table 1**).

#### *Таблиця 1 з даними*. ####
```{r Table_1, echo=FALSE, message=FALSE, warning=FALSE}
Table_1 <- tribble(~"Sample ID", ~"Gender", ~"Age", ~"Skin type", ~"Reads per sample", ~"Numbers of cells", ~"Reads per cell", ~"Genes per cell",
                   "Donor 1", "Male", 25, "Fair", 322091192, 2784, 102904, 1343, 
                   "Donor 2", "Male", 27, "Fair", 338738780, 2670, 119737, 1111,
                   "Donor 3", "Male", 53, "Fair", 359776321, 3324, 107976, 1718,
                   "Donor 4", "Male", 70, "Fair", 378219220, 2144, 170215, 1388,
                   "Donor 5", "Male", 69, "Fair", 370342531, 4535, 81411, 872)

Table_1 |> gt() |> tab_header(
    title = "Table 1. Overview of the samples used for single-cell RNA sequencing.",
    subtitle = "The table shows biological features and sequencing statistics for the five samples.") |> fmt_number(columns = c("Reads per sample", "Reads per cell"), use_seps = TRUE, decimals = 0) |> 
  cols_align(align =  "center", columns = everything())

```

## **БЛОК 1. Повна обробка та створення SeuratObject з нуля.**
**Data**: використовуючи Seurat::Read10X(), було створено SeuratObject, який вже мав інтегровані датасети (2 Young + 3 Old).

### Первинний QC - створюючи SeuratObject прибрали клітини, які експресують менше 200 генів, а також залишили тільки ті гени, які присутні хоча б у 3 клітинах.

```{r seurat_object_data, echo=TRUE, results="hide", message=FALSE, warning=FALSE}
data <- Read10X(data.dir = "D:/R/first_project/data")
seurat_obj <- CreateSeuratObject(counts = data, project = "skin", min.cells = 3, min.features = 200)
#Продивитись датасет:
#str(seurat_obj) #структура Seurat
#dim(seurat_obj) #розмір
```

### Pre QC на основі mitochondrial genes.

```{r Pre_Quality_control, echo=FALSE, message=FALSE, warning=FALSE}

seurat_obj[["percent.mt"]] <- PercentageFeatureSet(seurat_obj, pattern = "^MT-")

cat("Подивимось на VlnPlot до quality control.","\n")

VlnPlot(seurat_obj, features = c("nFeature_RNA", "nCount_RNA","percent.mt"), ncol = 3, 
        pt.size = 0.01, alpha = 0.05)

cat("Також, подивимось на FeatureScatter до quality control.","\n")

FeatureScatter(object = seurat_obj, feature1 = "nCount_RNA", feature2 = "percent.mt")

FeatureScatter(object = seurat_obj, feature1 = "nCount_RNA", feature2 = "nFeature_RNA")
```

```{r Pre_Quality_control_mt, echo=FALSE, message=FALSE, warning=FALSE}
cat("Наступний блок коду є необов'язковим, це, скоріш, демонстрація варіативності вибору.","\n")

cat("Подивимось як впливає вибір відсотку мітохондріальних генів, що буде видалено, на якість та кількість клітин.","\n")

seurat_objmt10 <- subset(seurat_obj, subset = percent.mt < 10) 
seurat_objmt5 <- subset(seurat_obj, subset = percent.mt < 5) 

cat("Подивимось на VlnPlot.","\n")

cat("10mt","\n")
VlnPlot(seurat_objmt10, features = "percent.mt", pt.size = 0.01, alpha = 0.5)
cat("5mt","\n")
VlnPlot(seurat_objmt5, features = "percent.mt", pt.size = 0.01, alpha = 0.5)

cat("Додатково","\n")
cat("Подивимось на FeatureScatter.","\n")
cat("10mt","\n")
FeatureScatter(object = seurat_objmt10, feature1 = "nCount_RNA", feature2 = "percent.mt")
FeatureScatter(object = seurat_objmt10, feature1 = "nCount_RNA", feature2 = "nFeature_RNA")

cat("5mt","\n")
FeatureScatter(object = seurat_objmt5, feature1 = "nCount_RNA", feature2 = "percent.mt")
FeatureScatter(object = seurat_objmt5, feature1 = "nCount_RNA", feature2 = "nFeature_RNA")


mt10 <- dim(seurat_objmt10)
mt5 <- dim(seurat_objmt5)
cat("Кількість клітин в mt10:", mt10[2], "\n")

cat("Кількість клітин в mt5:", mt5[2], "\n")

cat("Різниця в кількості клітин:", mt10[2] - mt5[2], "\n")

cat("Залишимо mt5.", "\n")

rm(mt10, mt5,seurat_objmt10,seurat_objmt5)
```

### Проводимо QC, видаляючи всі об'єкти, що містять більше 5% мітохондріальних генів.

```{r Quality_control_mt, echo=FALSE, message=FALSE, warning=FALSE}
seurat_obj <- subset(seurat_obj, subset = percent.mt < 5) 

cat("Подивимось на VlnPlot","\n")

VlnPlot(seurat_obj, features = "percent.mt", pt.size = 0.01, alpha = 0.5)
```

### Проводимо QC, видаляючи всі об'єкти, що містять більше 4000 експресованих генів.

```{r Quality_control_featureRNA, echo=FALSE, message=FALSE, warning=FALSE}
cat("Подивимось на VlnPlot до очистки","\n")

VlnPlot(seurat_obj, features = "nFeature_RNA", pt.size = 0.01, alpha = 0.5)

seurat_obj <- subset(seurat_obj, subset = nFeature_RNA < 4000)

cat("Подивимось на VlnPlot після очистки (nFeature_RNA < 4000)","\n")

VlnPlot(seurat_obj, features = "nFeature_RNA", pt.size = 0.01, alpha = 0.5)
```

### Проводимо нормалізацію+масштабування за допомогою загальної лінійної моделі (GLM)+Запускаємо аналіз головних компонент(PCA).

```{r DefaultSeurat, echo=TRUE, message=FALSE, warning=FALSE}
options(future.globals.maxSize = 1 * 1024^3)  # Задаю максимальний обсяг об’єктів, які можуть передаватися в паралельних процесах до 1 гігабайта (у мене було до 500 мб).
seurat_obj <- SCTransform(seurat_obj, verbose = FALSE)
seurat_obj <- RunPCA(seurat_obj, features = VariableFeatures(object = seurat_obj))
```

### Проводимо QC видаляючи даблети за допомогою пакету scDblFinder (стратегія полягає в симуляцію in silico дублетів із одноклітинних профілів експресії).

```{r Quality_control_doublets, echo=FALSE, message=FALSE, warning=FALSE}
cat("Аби проаналізувати наші дані на наявність дублетів, треба використати пакет SingleCellExperiment")
seurat_obj_with_doublets <- seurat_obj #копія на всякий випадок
sce_obj <- as.SingleCellExperiment(seurat_obj) #Перетворюю SeuratObject у формат SingleCellExperiment для роботи з зазначеним пакетом
top_genes <- VariableFeatures(seurat_obj)
ncomp <- ncol(reducedDim(sce_obj, "PCA"))
dbl_dens <- computeDoubletDensity(sce_obj, subset.row=top_genes, 
    d=ncol(reducedDim(sce_obj)))

#summary(dbl_dens) #базова статистика для DoubletScore
sce_obj$DoubletScore <- dbl_dens

cat("Створюємо UMAP-візуалізацію на основі PCA")

sce_obj <- runUMAP(sce_obj, dimred = "PCA")

plotUMAP(sce_obj, colour_by = "DoubletScore")

cat("В додаток створимо TSNE-візуалізацію на основі PCA")

sce_obj <- runTSNE(sce_obj, dimred = "PCA")

plotTSNE(sce_obj, colour_by="DoubletScore")

dbl_calls <- doubletThresholding(data.frame(score=dbl_dens),
    method="griffiths", returnType="call")

cat("Подивимось, скільки singlet, скільки doublet","\n")

summary(dbl_calls)

sce_obj$DoubletCall <- dbl_calls

cat("Подивимось на plotColData, який показує розподіл DoubletScore між групами 'singlet' і 'doublet'","\n")

plotColData(sce_obj, x = "DoubletCall", y = "DoubletScore", colour_by = "DoubletCall")

# додаємо дані в наш SeuratObject
seurat_obj_with_doublets$DoubletCall <- dbl_calls
# робимо subset, щоб залишити "чистий" SeuratObject без doublets
seurat_clean <- subset(seurat_obj_with_doublets, subset = DoubletCall == "singlet")

old_ser_feature <- VlnPlot(seurat_obj, features = "nFeature_RNA", pt.size = 0.01, alpha = 0.1)
new_ser_feature <- VlnPlot(seurat_clean, features = "nFeature_RNA", pt.size = 0.01, alpha = 0.1)
old_ser_count <- VlnPlot(seurat_obj, features = "nCount_RNA", pt.size = 0.01, alpha = 0.1)
new_ser_count <- VlnPlot(seurat_clean, features = "nCount_RNA", pt.size = 0.01, alpha = 0.1)

cat("Порівняємо розподіли за nFeature_RNA та nCount_RNA до і після фільтрації (графік VlnPlot)","\n")

(old_ser_feature | new_ser_feature)
(old_ser_count | new_ser_count)
```

### Проводимо первинну кластеризацію, продивляючись можливі варіанти кластерів.

```{r Pre_clustering, echo=FALSE, message=FALSE, warning=FALSE}
cat("Для цікавості подивимось на ElbowPlot.","\n")
ElbowPlot(seurat_clean)

cat("За рекомендацією одного з лекторів візьмемо 30 PC.","\n")

seurat_clean <- FindNeighbors(seurat_clean, dims = 1:30)
resolutions <- seq(from = 0.2, to = 1.2, by = 0.2) #різні резолюції кластеризації 
                                                   #(від 0.2 до 1.2)
invisible(capture.output({
  seurat_clean <- suppressWarnings(suppressMessages(
    FindClusters(seurat_clean, resolution = resolutions)
  ))
})) #щоб сховати output повідомлення з функції FindClusters()

cat("Запускаємо RunUMAP.","\n")
seurat_clean <- RunUMAP(seurat_clean, dims = 1:30)
cat("seurat_clean <- RunUMAP(seurat_clean, dims = 1:30).","\n")
```

### Намалюємо дерево кластерів за допомогою clustree, щоб оцінити стабільність у різних роздільних здатностях.

```{r clustree_for_resolution, echo=FALSE, message=FALSE, warning=FALSE}

clustree(seurat_clean, prefix = "SCT_snn_res.")

```

### Обчислюємо silhouette scores для кожної роздільної здатності кластеризації.

```{r silhouette_for_resolution, echo=FALSE, message=FALSE, warning=FALSE}

pca_embeddings <- Embeddings(seurat_clean, reduction = "pca")
dist_matrix <- dist(pca_embeddings)
sil_scores <- sapply(resolutions, function(res) {
  col_name <- paste0("SCT_snn_res.", res)
  cluster_ids <- as.numeric(as.factor(seurat_clean@meta.data[[col_name]]))
  if (length(unique(cluster_ids)) < 2) {
    return(NA) 
  }
  sil <- silhouette(cluster_ids, dist_matrix)
  if (is.null(dim(sil))) {
    return(NA)
  }
  mean(sil[, "sil_width"])
})

sil_df <- data.frame(Resolution = resolutions, Avg_Silhouette = sil_scores)
print(sil_df)

cat("Вибираємо оптимальну resolution за графіком","\n")

ggplot(sil_df, aes(x = Resolution, y = Avg_Silhouette)) +
  geom_line() +
  geom_point() +
  theme_minimal() +
  labs(title = "Average Silhouette Score Across Clustering Resolutions",
       y = "Average Silhouette Width") +
  scale_x_continuous(breaks = sil_df$Resolution)

cat("0.4 or 0.8?","\n")
cat("0.4!","\n")
```

### RunUMAP з resolution = 0.4 та dims = 1:30

```{r RunUMAP_correct_resolution, echo=FALSE, message=FALSE, warning=FALSE}
invisible(capture.output({
  seurat_clean <- FindClusters(seurat_clean, resolution = 0.4)
})) #щоб сховати output повідомлення з функції FindClusters()
seurat_clean <- RunUMAP(seurat_clean, dims = 1:30)
RunUMAP_correct_resolution <- DimPlot(seurat_clean, reduction = "umap")
RunUMAP_correct_resolution

#ggplotly(RunUMAP_correct_resolution) #додаткова інтерактивна візуалізація
```

### Анотуємо кластери на основі маркерних генів.

```{r All_clusters_markers, echo=FALSE, message=FALSE, warning=FALSE}
cat("Дивимось кількість клітин у кожному кластері","\n")
table(Idents(seurat_clean))

markers <- FindAllMarkers(seurat_clean, only.pos = TRUE, min.pct = 0.25, logfc.threshold = 0.25)

top_markers <- markers |>
  group_by(cluster) |>
  top_n(n = 5, wt = avg_log2FC)

# Окрема велика табличка, де гарно видно дані - для HTML 
top_markers |> gt() |> 
  tab_header(title = "Top Markers",
             subtitle = "Marker genes for all clusters.")|> cols_align(align = "center", columns = everything())

# Дані для визначення типів клітин у кожному кластері були отримані з наукових джерел.
cluster_annotations <- c(
  "Fibroblasts / Pericytes",           # 0
  "T cells (general)",                 # 1
  "Dendritic cells / Monocytes",       # 2
  "Stressed / Mito-rich cells",        # 3
  "Matrix fibroblasts",                # 4
  "Endothelial cells (vascular)",      # 5
  "Pericytes",                         # 6
  "Immune-regulatory fibroblasts",     # 7
  "Keratinocytes (differentiated)",    # 8
  "Keratinocytes (activated)",         # 9
  "Basal keratinocytes (stem-like)",   #10
  "T cells (cytotoxic/memory)",        #11
  "Macrophages (M2-like)",             #12
  "Mast cells",                        #13
  "Endothelial cells (~lymphatic)",    #14
  "NK cells / CD8+ T cells",           #15
  "Melanocytes",                       #16
  "Neuroendocrine / Mesenchymal",      #17
  "Erythroid cells",                   #18
  "CD4+ T cells (~Th17)",              #19
  "Smooth muscle cells",               #20
  "Plasma B cells",                    #21
  "Pre-B cells / immature B cells"     #22
)

top_markers <- top_markers |>
  mutate(cell_type = cluster_annotations[as.numeric(as.character(cluster)) + 1])

cluster_ids <- as.numeric(as.character(seurat_clean$seurat_clusters))
seurat_clean$cell_type <- factor(cluster_annotations[cluster_ids + 1])
seurat_clean <- RenameIdents(seurat_clean, setNames(cluster_annotations, 0:22))

cat("UMAP з анотованими клітинами","\n")
DimPlot(seurat_clean, reduction = "umap", label = TRUE, repel = TRUE, group.by = "ident", label.size = 3) +
  ggtitle("Annotated cell types")

cat("Додатково: DimPlot + NoLegend()")
NoLegend_dimplot <- DimPlot(seurat_clean, reduction = "umap", label = TRUE, repel = TRUE, group.by = "ident", label.size = 3) + ggtitle("Annotated cell types") + NoLegend()
NoLegend_dimplot
```

### Відокремлюємо fibroblasts окремо від інших типів клітин.

```{r Only_fibroblast, echo=FALSE, message=FALSE, warning=FALSE}
selected_clusters <- c(0, 4, 7, 17)
subset_cells <- seurat_clean |> subset(seurat_clusters %in% selected_clusters)
DimPlot(subset_cells, reduction = "umap", label = TRUE, repel = TRUE, group.by = "ident", label.size = 3) +
  ggtitle("Selected fibroblast-related clusters")
```

### Проведемо аналіз GO!

```{r Fibroblasts_Pericytes, echo=FALSE, message=FALSE, warning=FALSE}
cat("Fibroblasts / Pericytes","\n") 
Idents(subset_cells) <- "cell_type"
fibro_pericytes_markers <- FindMarkers(subset_cells, 
                                       ident.1 = "Fibroblasts / Pericytes")

fibro_pericytes_markers_df <- fibro_pericytes_markers |> 
  as.data.frame() |> 
  rownames_to_column(var = "gene")

top_fibro_pericytes_markers <- fibro_pericytes_markers_df |>
  filter(p_val_adj < 0.05, avg_log2FC > 0.25) |>
  slice_max(order_by = avg_log2FC, n = 300) |>  
  pull(gene)

entrez_genes_fibro_pericytes <- bitr(top_fibro_pericytes_markers, fromType = "SYMBOL", 
                                     toType = "ENTREZID", OrgDb = org.Hs.eg.db)

result_fibro_pericytes <- enrichGO(
  gene = entrez_genes_fibro_pericytes$ENTREZID,  
  OrgDb = org.Hs.eg.db,          
  ont = "BP",                    
  pAdjustMethod = "BH",          
  pvalueCutoff = 0.05,           
  qvalueCutoff = 0.2,            
  readable = TRUE                
)

barplot(result_fibro_pericytes, showCategory = 10, title = "GO: Biological Process for Fibroblasts / Pericytes")

top_fibro_pericytes_markers <- fibro_pericytes_markers_df |>
  filter(p_val_adj < 0.05, avg_log2FC > 0.25) |>
  slice_max(order_by = avg_log2FC, n = 300)

marker_genes_fibro_pericytes <- top_fibro_pericytes_markers$gene[1:4]
DotPlot(subset_cells, features = marker_genes_fibro_pericytes) + RotatedAxis()
```

```{r Matrix_fibroblasts, echo=FALSE, message=FALSE, warning=FALSE}
cat("Matrix fibroblasts","\n") 
fibro_matrix_markers <- FindMarkers(subset_cells, 
                                       ident.1 = "Matrix fibroblasts")

fibro_matrix_markers_df <- fibro_matrix_markers |> 
  as.data.frame() |> 
  rownames_to_column(var = "gene")

top_fibro_matrix_markers <- fibro_matrix_markers_df |>
  filter(p_val_adj < 0.05, avg_log2FC > 0.25) |>
  slice_max(order_by = avg_log2FC, n = 300) |>  
  pull(gene)

entrez_genes_matrix <- bitr(top_fibro_matrix_markers, fromType = "SYMBOL", 
                                     toType = "ENTREZID", OrgDb = org.Hs.eg.db)

result_matrix <- enrichGO(
  gene = entrez_genes_matrix$ENTREZID,  
  OrgDb = org.Hs.eg.db,          
  ont = "BP",                    
  pAdjustMethod = "BH",          
  pvalueCutoff = 0.05,           
  qvalueCutoff = 0.2,            
  readable = TRUE                
)

barplot(result_matrix, showCategory = 10, title = "GO: Biological Process for Matrix fibroblasts")

top_fibro_matrix_markers <- fibro_matrix_markers_df |>
  filter(p_val_adj < 0.05, avg_log2FC > 0.25) |>
  slice_max(order_by = avg_log2FC, n = 300)

marker_genes_matrix_markers <- top_fibro_matrix_markers$gene[1:4]
DotPlot(subset_cells, features = marker_genes_matrix_markers) + RotatedAxis()
```

```{r Immune_regulatory_fibroblasts, echo=FALSE, message=FALSE, warning=FALSE}
cat("Immune-regulatory fibroblasts","\n") 
fibro_immune_markers <- FindMarkers(subset_cells, 
                                       ident.1 = "Immune-regulatory fibroblasts")

fibro_immune_markers_df <- fibro_immune_markers |> 
  as.data.frame() |> 
  rownames_to_column(var = "gene")

top_fibro_immune_markers <- fibro_immune_markers_df |>
  filter(p_val_adj < 0.05, avg_log2FC > 0.25) |>
  slice_max(order_by = avg_log2FC, n = 300) |>  
  pull(gene)

entrez_genes_immune_markers <- bitr(top_fibro_immune_markers, fromType = "SYMBOL", 
                                     toType = "ENTREZID", OrgDb = org.Hs.eg.db)

result_fibro_pericytes <- enrichGO(
  gene = entrez_genes_immune_markers$ENTREZID,  
  OrgDb = org.Hs.eg.db,          
  ont = "BP",                    
  pAdjustMethod = "BH",          
  pvalueCutoff = 0.05,           
  qvalueCutoff = 0.2,            
  readable = TRUE                
)

barplot(result_fibro_pericytes, showCategory = 10, title = "GO: Biological Process for Immune-regulatory fibroblasts")

top_fibro_immune_markers <- fibro_immune_markers_df |>
  filter(p_val_adj < 0.05, avg_log2FC > 0.25) |>
  slice_max(order_by = avg_log2FC, n = 300)


marker_genes_immune_markers <- top_fibro_immune_markers$gene[1:4]
DotPlot(subset_cells, features = marker_genes_immune_markers) + RotatedAxis()
```

```{r Neuroendocrine_Mesenchymal, echo=FALSE, message=FALSE, warning=FALSE}
cat("Neuroendocrine / Mesenchymal","\n") 
fibro_mesenchymal_markers <- FindMarkers(subset_cells, 
                                       ident.1 = "Neuroendocrine / Mesenchymal")

fibro_mesenchymal_markers_df <- fibro_mesenchymal_markers |> 
  as.data.frame() |> 
  rownames_to_column(var = "gene")

top_fibro_mesenchymal_markers <- fibro_mesenchymal_markers_df |>
  filter(p_val_adj < 0.05, avg_log2FC > 0.25) |>
  slice_max(order_by = avg_log2FC, n = 300) |>  
  pull(gene)

entrez_genes_fibro_mesenchymal <- bitr(top_fibro_mesenchymal_markers, fromType = "SYMBOL", 
                                     toType = "ENTREZID", OrgDb = org.Hs.eg.db)

result_fibro_mesenchymal <- enrichGO(
  gene = entrez_genes_fibro_mesenchymal$ENTREZID,  
  OrgDb = org.Hs.eg.db,          
  ont = "BP",                    
  pAdjustMethod = "BH",          
  pvalueCutoff = 0.05,           
  qvalueCutoff = 0.2,            
  readable = TRUE                
)

barplot(result_fibro_mesenchymal, showCategory = 10, title = "GO: Biological Process for Neuroendocrine / Mesenchymal")

top_fibro_mesenchymal_markers <- fibro_mesenchymal_markers_df |>
  filter(p_val_adj < 0.05, avg_log2FC > 0.25) |>
  slice_max(order_by = avg_log2FC, n = 300)


marker_genes_mesenchymal_markers <- top_fibro_mesenchymal_markers$gene[1:4]
DotPlot(subset_cells, features = marker_genes_mesenchymal_markers) + RotatedAxis()
```

## **БЛОК 2. Аналіз вже створеного SeuratObject зі статті.**
**Data**: використовуючи Seurat::ReadRDS(), було прочитано SeuratObject. Об’єкт вже містив інтегровані датасети, а також інформацію про донорів (2 Young та 3 Old).

```{r Seurat_article, echo=FALSE, message=FALSE, warning=FALSE}
seurat_art <- readRDS("GSE130973_seurat_analysis_lyko.rds")

cat("Продивимось, як виглядає цей SeuratObject","\n")
head(seurat_art@meta.data)
table(Idents(seurat_art))

cat("Кількість кластерів","\n")
Idents(seurat_art) <- "integrated_snn_res.0.4"
levels(Idents(seurat_art))

cat("Видаляємо всі інтеграційні результати — залишаємо тільки raw RNA-дані, щоб почати обробку з нуля.")
seurat_art[["integrated"]] <- NULL
seurat_art[["pca"]] <- NULL
seurat_art[["neighbors"]] <- NULL
seurat_art[["reductions"]] <- NULL
```

### Проводимо стандартний протокол для нового-старого Seurat!

```{r New_Seurat_article, echo=TRUE, message=FALSE, warning=FALSE}
rna_obj_clean <- CreateSeuratObject(counts = seurat_art[["RNA"]]@counts)
rna_obj_clean <- NormalizeData(rna_obj_clean)
rna_obj_clean <- FindVariableFeatures(rna_obj_clean)
rna_obj_clean <- ScaleData(rna_obj_clean)
rna_obj_clean <- RunPCA(rna_obj_clean)
rna_obj_clean <- FindNeighbors(rna_obj_clean)
rna_obj_clean <- FindClusters(rna_obj_clean, resolution = 0.5)
rna_obj_clean <- RunUMAP(rna_obj_clean, dims = 1:20)
#resolutions та dims - були взяті відповідно до статті.
```

### UMAP!

```{r New_Seurat_article_DimPlot, echo=FALSE, message=FALSE, warning=FALSE}
DimPlot(rna_obj_clean, reduction = "umap")
```

### UMAP з анотаціями клітин.

```{r DimPlot_ann,echo=FALSE, message=FALSE, warning=FALSE}
top_markers_100 <- markers |>
  group_by(cluster) |>
  top_n(n = 100, wt = avg_log2FC)

top_markers_100 <- top_markers_100 |>
  mutate(cell_type = cluster_annotations[as.numeric(as.character(cluster)) + 1])

new_markers <- FindAllMarkers(rna_obj_clean, only.pos = TRUE, min.pct = 0.25, logfc.threshold = 0.25)

new_top <- new_markers |>
  group_by(cluster) |>
  slice_max(order_by = avg_log2FC, n = 100) |> 
  summarise(top_genes = list(gene), .groups = "drop")

# new_table <- new_top |>
#   mutate(genes_string = sapply(top_genes, paste, collapse = ", ")) |> 
#   select(cluster, genes_string)
# new_table

reference_top <- top_markers_100 |> 
  group_by(cluster, cell_type) |>
  summarise(ref_genes = list(gene), .groups = "drop")


matched_annotations <- lapply(new_top$top_genes, function(glist) {
  ref_hits <- reference_top |>
    rowwise() |>
    mutate(overlap = length(intersect(glist, ref_genes))) |>
    arrange(desc(overlap)) |>
    slice(1)
  return(ref_hits$cell_type)
})


new_cluster_ids <- as.numeric(as.character(rna_obj_clean$seurat_clusters))
rna_obj_clean$cell_type <- factor(unlist(matched_annotations)[new_cluster_ids + 1])

rna_obj_clean <- RenameIdents(rna_obj_clean, setNames(unlist(matched_annotations), levels(rna_obj_clean)))

DimPlot(rna_obj_clean, reduction = "umap",label = TRUE, repel = TRUE, group.by = "cell_type", label.size = 3) + ggtitle("UMAP з анотаціями клітин")

```

### UMAP фібробластних субтипів.

```{r Fibroblasts_ann, echo=FALSE, message=FALSE, warning=FALSE}
fibro_labels_new <- c(
  "Fibroblasts / Pericytes",
  "Matrix fibroblasts",
  "Immune-regulatory fibroblasts",
  "Neuroendocrine / Mesenchymal"
)
fibro_subset_new <- subset(rna_obj_clean, subset = cell_type %in% fibro_labels_new)
DimPlot(fibro_subset_new, reduction = "umap", label = TRUE, repel = TRUE, group.by = "cell_type", label.size = 3) +
  ggtitle("Фібробластні субтипи")
```

### Диференційний аналіз експресії між віковими групами (OLD vs YOUNG).

```{r seurat_art_Age, echo=FALSE, message=FALSE, warning=FALSE}
rna_obj_clean$age <- seurat_art$age
cat("Глянемо, як розподілені клітини за Age", "\n")
table(rna_obj_clean$age)
```

### Fibroblasts / Pericytes

```{r Per_Age, echo=FALSE, message=FALSE, warning=FALSE}
fibro_Per <- subset(fibro_subset_new, subset = cell_type == "Fibroblasts / Pericytes")
fibro_Per$age <- rna_obj_clean$age[Cells(fibro_Per)]
Idents(fibro_Per) <- "age"

markers_Per <- FindMarkers(fibro_Per, ident.1 = "OLD", ident.2 = "YOUNG", logfc.threshold = 0.25)
top_genes_Per <- head(rownames(markers_Per[order(markers_Per$p_val_adj), ]), 5)

DotPlot(fibro_Per, features = top_genes_Per, group.by = "age") +
  RotatedAxis() +
  theme_minimal() +
  ggtitle("Top 5: OLD vs YOUNG – Fibroblasts / Pericytes")
```

### Matrix fibroblasts

```{r Mat_Age, echo=FALSE, message=FALSE, warning=FALSE}
fibroMat <- subset(fibro_subset_new, subset = cell_type == "Matrix fibroblasts")
fibroMat$age <- rna_obj_clean$age[Cells(fibroMat)]
Idents(fibroMat) <- "age"

Mat <- FindMarkers(fibroMat, ident.1 = "OLD", ident.2 = "YOUNG", logfc.threshold = 0.25)
top_genesMat <- head(rownames(Mat[order(Mat$p_val_adj), ]), 5)

DotPlot(fibroMat, features = top_genesMat, group.by = "age") +
  RotatedAxis() +
  theme_minimal() +
  ggtitle("Top 5: OLD vs YOUNG – Matrix fibroblasts")
```

### Immune-regulatory fibroblasts

```{r Immune_Age, echo=FALSE, message=FALSE, warning=FALSE}
fibroImmune <- subset(fibro_subset_new, subset = cell_type == "Immune-regulatory fibroblasts")
fibroImmune$age <- rna_obj_clean$age[Cells(fibroImmune)]
Idents(fibroImmune) <- "age"

Immune <- FindMarkers(fibroImmune, ident.1 = "OLD", ident.2 = "YOUNG", logfc.threshold = 0.25)
top_genesImmune <- head(rownames(Immune[order(Immune$p_val_adj), ]), 5)

DotPlot(fibroImmune, features = top_genesImmune, group.by = "age") +
  RotatedAxis() +
  theme_minimal() +
  ggtitle("Top 5: OLD vs YOUNG – Immune-regulatory fibroblasts")
```

### Neuroendocrine / Mesenchymal

```{r Mes_Age, echo=FALSE, message=FALSE, warning=FALSE}
fibroMes <- subset(fibro_subset_new, subset = cell_type == "Neuroendocrine / Mesenchymal")
fibroMes$age <- rna_obj_clean$age[Cells(fibroMes)]
Idents(fibroMes) <- "age"

Mes <- FindMarkers(fibroMes, ident.1 = "OLD", ident.2 = "YOUNG", logfc.threshold = 0.25)
top_genesMes <- head(rownames(Mes[order(Mes$p_val_adj), ]), 5)

DotPlot(fibroMes, features = top_genesMes, group.by = "age") +
  RotatedAxis() +
  theme_minimal() +
  ggtitle("Top 5: OLD vs YOUNG – Neuroendocrine / Mesenchymal")
```

ДОДАТКОВА ІНФОРМАЦІЯ
### Проведемо аналіз GO і в датасеті rna_obj_clean!

```{r Fibroblasts_Pericytes_NEW, echo=FALSE, message=FALSE, warning=FALSE}
cat("Fibroblasts / Pericytes NEW","\n") 
fibro_pericytes_markersNEW <- FindMarkers(fibro_subset_new, 
                                       ident.1 = "Fibroblasts / Pericytes")

fibro_pericytes_markers_dfNEW <- fibro_pericytes_markersNEW |> 
  as.data.frame() |> 
  rownames_to_column(var = "gene")

top_fibro_pericytes_markersNEW <- fibro_pericytes_markers_dfNEW |>
  filter(p_val_adj < 0.05, avg_log2FC > 0.25) |>
  slice_max(order_by = avg_log2FC, n = 300) |>  
  pull(gene)

entrez_genes_fibro_pericytesNEW <- bitr(top_fibro_pericytes_markersNEW, fromType = "SYMBOL", 
                                     toType = "ENTREZID", OrgDb = org.Hs.eg.db)

result_fibro_pericytesNEW <- enrichGO(
  gene = entrez_genes_fibro_pericytesNEW$ENTREZID,  
  OrgDb = org.Hs.eg.db,          
  ont = "BP",                    
  pAdjustMethod = "BH",          
  pvalueCutoff = 0.05,           
  qvalueCutoff = 0.2,            
  readable = TRUE                
)

barplot(result_fibro_pericytesNEW, showCategory = 10, title = "GO: Biological Process for Fibroblasts / Pericytes NEW")

top_fibro_pericytes_markersNEW <- fibro_pericytes_markers_dfNEW |>
  filter(p_val_adj < 0.05, avg_log2FC > 0.25) |>
  slice_max(order_by = avg_log2FC, n = 300)

marker_genes_fibro_pericytesNEW <- top_fibro_pericytes_markersNEW$gene[1:4]
DotPlot(fibro_subset_new, features = marker_genes_fibro_pericytesNEW) + RotatedAxis()

```

```{r Matrix_fibroblasts_NEW, echo=FALSE, message=FALSE, warning=FALSE}
cat("Matrix fibroblasts NEW","\n") 
fibro_matrix_markersNEW <- FindMarkers(fibro_subset_new, 
                                       ident.1 = "Matrix fibroblasts")

fibro_matrix_markers_dfNEW <- fibro_matrix_markersNEW |> 
  as.data.frame() |> 
  rownames_to_column(var = "gene")

top_fibro_matrix_markersNEW <- fibro_matrix_markers_dfNEW |>
  filter(p_val_adj < 0.05, avg_log2FC > 0.25) |>
  slice_max(order_by = avg_log2FC, n = 300) |>  
  pull(gene)

entrez_genes_matrixNEW <- bitr(top_fibro_matrix_markersNEW, fromType = "SYMBOL", 
                                     toType = "ENTREZID", OrgDb = org.Hs.eg.db)

result_matrixNEW <- enrichGO(
  gene = entrez_genes_matrixNEW$ENTREZID,  
  OrgDb = org.Hs.eg.db,          
  ont = "BP",                    
  pAdjustMethod = "BH",          
  pvalueCutoff = 0.05,           
  qvalueCutoff = 0.2,            
  readable = TRUE                
)

barplot(result_matrixNEW, showCategory = 10, title = "GO: Biological Process for Matrix fibroblasts NEW")

top_fibro_matrix_markersNEW <- fibro_matrix_markers_dfNEW |>
  filter(p_val_adj < 0.05, avg_log2FC > 0.25) |>
  slice_max(order_by = avg_log2FC, n = 300)

marker_genes_matrix_markersNEW <- top_fibro_matrix_markersNEW$gene[1:4]
DotPlot(fibro_subset_new, features = marker_genes_matrix_markersNEW) + RotatedAxis()

```

```{r Immune_regulatory_fibroblasts_NEW, echo=FALSE, message=FALSE, warning=FALSE}
cat("Immune-regulatory fibroblasts NEW","\n") 
fibro_immune_markersNEW <- FindMarkers(fibro_subset_new, 
                                       ident.1 = "Immune-regulatory fibroblasts")

fibro_immune_markers_dfNEW <- fibro_immune_markersNEW |> 
  as.data.frame() |> 
  rownames_to_column(var = "gene")

top_fibro_immune_markersNEW <- fibro_immune_markers_dfNEW |>
  filter(p_val_adj < 0.05, avg_log2FC > 0.25) |>
  slice_max(order_by = avg_log2FC, n = 300) |>  
  pull(gene)

entrez_genes_immune_markersNEW <- bitr(top_fibro_immune_markersNEW, fromType = "SYMBOL", 
                                     toType = "ENTREZID", OrgDb = org.Hs.eg.db)

result_fibro_pericytesNEW <- enrichGO(
  gene = entrez_genes_immune_markersNEW$ENTREZID,  
  OrgDb = org.Hs.eg.db,          
  ont = "BP",                    
  pAdjustMethod = "BH",          
  pvalueCutoff = 0.05,           
  qvalueCutoff = 0.2,            
  readable = TRUE                
)

barplot(result_fibro_pericytesNEW, showCategory = 10, title = "GO: Biological Process for Immune-regulatory fibroblasts NEW")

top_fibro_immune_markersNEW <- fibro_immune_markers_dfNEW |>
  filter(p_val_adj < 0.05, avg_log2FC > 0.25) |>
  slice_max(order_by = avg_log2FC, n = 300)


marker_genes_immune_markersNEW <- top_fibro_immune_markersNEW$gene[1:4]
DotPlot(fibro_subset_new, features = marker_genes_immune_markersNEW) + RotatedAxis()

```

```{r Neuroendocrine_Mesenchymal_NEW, echo=FALSE, message=FALSE, warning=FALSE}
cat("Neuroendocrine / Mesenchymal NEW","\n") 
fibro_mesenchymal_markersNEW <- FindMarkers(fibro_subset_new, 
                                       ident.1 = "Neuroendocrine / Mesenchymal")

fibro_mesenchymal_markers_dfNEW <- fibro_mesenchymal_markersNEW |> 
  as.data.frame() |> 
  rownames_to_column(var = "gene")

top_fibro_mesenchymal_markersNEW <- fibro_mesenchymal_markers_dfNEW |>
  filter(p_val_adj < 0.05, avg_log2FC > 0.25) |>
  slice_max(order_by = avg_log2FC, n = 300) |>  
  pull(gene)

entrez_genes_fibro_mesenchymalNEW <- bitr(top_fibro_mesenchymal_markersNEW, fromType = "SYMBOL", 
                                     toType = "ENTREZID", OrgDb = org.Hs.eg.db)

result_fibro_mesenchymalNEW <- enrichGO(
  gene = entrez_genes_fibro_mesenchymalNEW$ENTREZID,  
  OrgDb = org.Hs.eg.db,          
  ont = "BP",                    
  pAdjustMethod = "BH",          
  pvalueCutoff = 0.05,           
  qvalueCutoff = 0.2,            
  readable = TRUE                
)

barplot(result_fibro_mesenchymalNEW, showCategory = 10, title = "GO: Biological Process for Neuroendocrine / Mesenchymal NEW")


top_fibro_mesenchymal_markersNEW <- fibro_mesenchymal_markers_dfNEW |>
  filter(p_val_adj < 0.05, avg_log2FC > 0.25) |>
  slice_max(order_by = avg_log2FC, n = 300)


marker_genes_mesenchymal_markersNEW <- top_fibro_mesenchymal_markersNEW$gene[1:4]
DotPlot(fibro_subset_new, features = marker_genes_mesenchymal_markersNEW) + RotatedAxis()
```


--------------------------------------------------------------------------------
```{r Just_an_additional_function, echo=FALSE, message=FALSE, warning=FALSE}
# 
# # шукає гени з різною експресією між OLD і YOUNG
# markers_cluster0 <- FindMarkers(rna_obj_clean, ident.1 = "OLD", ident.2 = "YOUNG")
# 
# # Автоматичне порівняння OLD vs YOUNG у кожному кластері.
# 
# compare_age_by_cluster <- function(seurat_art, cluster_col = "seurat_clusters", age_col = "age") {
#   if (!(cluster_col %in% colnames(seurat_art@meta.data))) {
#     stop(paste("В meta.data нема стовпця", cluster_col))
#   }
#   if (!(age_col %in% colnames(seurat_art@meta.data))) {
#     stop(paste("В meta.data нема стовпця", age_col))
#   }
#   
#   Idents(seurat_art) <- seurat_art[[cluster_col]][,1]
#   cluster_ids <- levels(Idents(seurat_art))
#   age_markers_list <- list()
#   
#   for (cluster_id in cluster_ids) {
#     message(paste("Кластер", cluster_id))
#     
#     cells_in_cluster <- WhichCells(seurat_art, idents = cluster_id)
#     cluster_obj <- subset(seurat_art, cells = cells_in_cluster)
#     
#     cluster_obj$age <- seurat_art$age[Cells(cluster_obj)]
#     
#     if (length(unique(cluster_obj$age)) == 2 && all(c("OLD", "YOUNG") %in% cluster_obj$age)) {
#       Idents(cluster_obj) <- cluster_obj$age
#       markers <- FindMarkers(cluster_obj, ident.1 = "OLD", ident.2 = "YOUNG", logfc.threshold = 0.25)
#       age_markers_list[[paste0("cluster_", cluster_id)]] <- markers
#     } else {
#       message(paste("Пропускаємо кластер", cluster_id, "- немає обох груп"))
#     }
#   }
#   
#   return(age_markers_list)
# }
# 
# 
# results_by_cluster <- compare_age_by_cluster(rna_obj_clean)
# 
# # Об’єднання всіх результатів у загальну таблицю
# all_markers <- bind_rows(
#   lapply(names(results_by_cluster), function(cluster) {
#     df <- results_by_cluster[[cluster]]
#     df$cluster <- cluster
#     df$gene <- rownames(df)
#     return(df)
#   })
# )
# 
# df <- results_by_cluster[["cluster_0"]]
# df$gene <- rownames(df)
# 
# #Збереження генів з диференційованою експресією для кожного кластеру в Excel.
# 
# # wb <- createWorkbook()
# # 
# # for (cluster_name in names(results_by_cluster)) {
# #      df <- results_by_cluster[[cluster_name]]
# #      df$gene <- rownames(df)
# #      addWorksheet(wb, sheetName = cluster_name)
# #      writeData(wb, sheet = cluster_name, df)
# #  }
# # 
# # saveWorkbook(wb, "clusters_OLD_vs_YOUNG.xlsx", overwrite = TRUE)
# 
# # DotPlot по вікових групах для топ-генів
# 
# top_genes <- unique(unlist(lapply(results_by_cluster, function(df) {
#   head(rownames(df[order(df$p_val_adj), ]), 3)
# })))
# 
# Idents(rna_obj_clean) <- "age"
# 
# DotPlot(rna_obj_clean, features = top_genes, group.by = "age") +
#   RotatedAxis() +
#   theme_minimal() +
#   ggtitle("Топ DE-гени за віком (OLD vs YOUNG)")
```

